最　高　行　政　法　院　判　決　　　　　　　　　九十一年度判字第一九一一號
　　上　訴　人　沿興工業股份有限公司
　　代　表　人　甲○○
　　被 上訴 人　財政部臺灣省南區國稅局
　　代　表　人　乙○○
右當事人間因營利事業所得稅事件，上訴人對於中華民國九十年八月二十三日高雄高
等行政法院九十年度訴字第一二八○號判決，提起上訴，本院判決如左：
　　主  文
上訴駁回。
上訴審訴訟費用由上訴人負擔。
　　理  由
本件上訴人主張：一、依照租稅法定主義，人民有依法律納稅之義務，不得因課稅客
體之重要與否而做選擇性之執法，經查財務會計準則公報第三號末段之後已明確標示
「本公報不適用於非重要項目」，另，依該公報第六條第三項「．．．但如採用其他
方法計算之利率與加權平均利率差異不大時，得用其他方法計算資本化利率」，此皆
一再闡述該公報之規定並未及所有企業之所有相同交易事項，須視該交易事項對其企
業規模而言是否屬於重要項目，亦即須按一般公認會計原則之重要性原則判斷，其屬
重要項目方須按該公報之規定作為會計處理之依據，且資本化利率應如何計得亦無一
強制統一之規定，今原審據此公報作為判決之依據，實有違背法令之處。二、依經驗
法則，企業資金之運用，除非專款專用流程明確，否則基於企業整體資金之不可分性
，支付時無法分辨其來源，另，依有利不利均應注意原則暨實質課稅原則，稅務稽徵
機關應根據納稅義務人之經濟事實，同時斟酌對納稅義務人有利及不利事實以為處分
。按上訴人資金除用以支付系爭廠房建造價款外，並用以支付貸款及各項營業費用，
所支付系爭廠房建造價款之資金來源，除向銀行舉借外亦含有自有資金，詎被上訴人
未及衡酌，強加假設上訴人興建廠房之資金皆來自銀行借款，並按銀行借款利率計算
資本化金額，至原審均遞予維持原處分，顯有判決違背法令。為此請求廢棄原判決，
並撤銷訴願及復查、原處分決定等語。
原審斟酌全辯論意旨及調查證據之結果，以：『一、按「借貸款項之利息，其應在本
營業年度內負擔者，准予減除。」為所得稅法第三十條第一項所明定。又「因增建設
備而借款之利息，在建造期間應付之利息費用，應作為該項資產之成本以資本支出列
帳，但建築完成後，應行支付之利息，可作費用列支。」復為營利事業所得稅查核準
則第九十七條第八款所規定。而查核準則係依稅捐稽徵法、所得稅法、營業稅法、促
進產業升級條例、中小企業發展條例、商業會計法、稅捐稽徵機關管理營利事業會計
帳簿憑證辦法、商業會計處理準則及其他有關法令之規定訂之，此觀該查核準則第一
條之規定自明。又憲法第十九條規定人民有依法律納稅之義務，係指人民僅依法律所
定之納稅主體、稅目、稅率、納稅方法及納稅期間等項而負納稅之義務。至於課稅原
因事實之有無及有關證據之證明力如何，乃屬事實認定問題，不屬於租稅法律主義之
範圍。財政部發布之營利事業所得稅查核準則，係規定有關營利事業所得稅結算申報
之調查、審核等事項。（司法院釋字第二一七號解釋及第四三八號解釋參照）。而營
利事業所得稅查核準則第九十七條第八款規定核與所得稅法及商業會計處理準則規定
相符，爰予援用。二、本件原告（即上訴人，以下同）八十四年度營利事業所得稅結
算，列報利息支出二千三百一十二萬二千三百七十八元，被告（即被上訴人，以下同
）以原告建設廠房本期尚未完工，乃就本期未完工程部分，予以按日設算利息資本化
金額計一百六十六萬二千八百九十六元，依據營利事業所得稅查核準則第九十七條第
八款規定，自當年度列報之利息支出中扣除等情，已經兩造分別陳明在卷，並有復查
重核決定書附卷可稽，自堪認定。而被告係就原告建造廠房未完工程分類帳借方餘額
明細按日設算建設系爭廠房應予資本化之利息等情，已經被告陳述甚明，而該廠房於
本年度確尚未完工，原告就此工程之支出款項應為利息資本化之設算亦不爭執，亦據
原告陳述在卷，茲原告提起本件訴訟為爭執者，乃系爭建造廠房之資金究係借入款或
其他來源，雖無法分辨，惟考量整體之資金來源與運用，並不可強加劃分假設未完工
程資金皆來自借款，而應將原告借入款項與自有資金混合，計算出每支出一元所需負
擔之利息成本為零點零四五三元，再以此比例之金額計算利息資本化之金額為七十八
萬三千五百零九元，始較合理云云。爰分述如下：（一）按「對於應將利息資本化之
資產，所應資本化之利息金額僅限於在該項資產購建期間，為支付該項資產成本所必
須負擔之利息。換言之，此項應予資本化之利息，須為若不購建該項資產即無需負擔
之利息。」「每一會計期間，每項資產所應資本化之利息金額應為以資本化利率乘以
該期間內為購建該資產累積支出之平均數，資本化利率應為該會計期間所借款項之利
率。如購建資產係供出售且有預收價款者，應將該期間預收價款平均數自累積支出之
平均數予以減除。若企業特別舉債以購建一項應將利息資本化之資產，則此借款之利
率為資本化利率；惟若購建該項資產累積支出之平均數大於該專案借款之金額，則超
出之金額必須以其他應負擔利息之債務的加權平均利率為資本化利率計算之，但如採
用其他方法所計算之利率與加權平均利率差異不大時，得用其他方法計算資本化利率
。」為財務會計準則公報第三號關於應予資本化利息金額準則闡述甚明。（二）經查
系爭廠房本期之建造資金，有自有資金，亦有借入款項，但無法劃分各種資金各有多
少一節，已經原告陳明在卷；而依原告主張，其所稱原告之自有資金，是依原告公司
本年度資產負債表顯示之股東權益總額一億九千一百三十九萬七千九百六十五元，即
包括股東無息提供之資金即「實收股本」、公司由營業活動賺取之資金即「累積盈餘
」與「本期損益」及往來廠商無息提供之信用額度即「應付票據及帳款」與「應付費
用」等款項；然原告公司係於七十四年間成立，公司股本經歷十餘年之調度運用，是
否為可供建造廠房使用之自有資金，實非無疑！故原告以資產負債表上公司之資產金
額主張為其建造系爭廠房之自有資金來源，實非可遽信。況上述財務會計準則公報第
三號明白揭示「應予資本化之利息，須為若不購建該項資產即無需負擔之利息。」而
公司資金之運用除專款專用，流程明確外，因本於企業整體資金不可分性，原告既自
承無法分辨確實之資金來源，基於資金排擠效果，原告如不支付系爭廠房建造價款，
該款項即可用於還款而無相對之利息支出，且原告本年度全年申報之利息支出金額高
達二千三百餘萬元，遠大於被告系爭所設算資本化之利息，顯示原告除支付未完工程
款項外，自有營運資金明顯不足，必需依賴銀行借款，而其銀行借款自始又屬於一般
性貸款，基於資金運用之排擠效果，原告若不支付建造廠房之資金，即無需支付相對
負債之系爭銀行利息支出，故而被告依上述財務會計準則公報第三號關於應予資本化
利息金額準則，依據原告未完工程分類帳借方餘額明細按日設算建設系爭廠房應予資
本化之利息，洵屬有據；原告主張應按原告公司全部貸款資金及自有資金比例計算系
爭資本化之利息，並無可採。三、綜上所述，原告之主張並無可採，從而，被告以原
告建設廠房本期尚未完工，乃就此未完工程予以按日設算利息資本化金額計一百六十
六萬二千八百九十六元，依據營利事業所得稅查核準則第九十七條第八款規定，自原
告當年度列報之利息支出中扣除，並無違誤，訴願決定予以維持，亦無不合；原告提
起本件訴訟，求為撤銷，為無理由，應予駁回。』為由，駁回上訴人在原審之訴。
本院查：（一）、按所得稅法第三十條第一項規定：「借貸款項之利息，其應在本營
業年度內負擔者，准予減除。」為所得稅法第三十條第一項所明定。又營利事業所得
稅查核準則第九十七條第八款規定：「因增建設備而借款之利息，在建造期間應付之
利息費用，應作為該項資產之成本以資本支出列帳，但建築完成後，應行支付之利息
，可作費用列支。」。本件上訴人增建廠房未完工程部分，被上訴人於該建築物尚未
實際完工取得使用執照前，乃按上訴人提示「未完工程」分類帳借方餘額明細，依前
揭準則規定，按日設算建造期間未完工程轉列建物之利息資本化一百六十六萬二千八
百九十六元。蓋營利事業資金之運用，除非專款專用，流程明確，否則基於企業整體
資金之不可分性，支付時無法分辨其來源，即應設算其利息；況如不支付建造廠房之
資金，即可用於還款而無利息支出，亦無利息資本化情事，本件上訴人八十四年度縱
如其所稱無申請專案借款、專款專用，惟仍有一般借款付息，且系爭建造廠房之資金
究係借入款或其他來源，無法分辨，因此，仍應予利息資本化。又本件上訴人申報利
息支出二千三百十二萬二千三百七十八元，顯示上訴人除支付未完工程款項外，自有
營運資金明顯不足，尚需仰賴銀行借款，藉資營運週轉，上訴人本年度未完工程價款
雖無以專案借款支付，但上訴人既無足夠自有營運資金，必需依賴銀行借款，則其銀
行借款自始屬於一般性貸款，基於資金運用之排擠效果，上訴人若不支付建造廠房之
資金，即可用於還款，而無需支付相對負債之系爭銀行利息支出，即無利息資本化情
事。核原判決所適用之法規與該案應適用之現行法規並無違背，與解釋判例，亦無牴
觸，並無所謂原判決有違背法令之情形；又證據之取捨與當事人所希冀者不同，致其
事實之認定亦異於該當事人之主張者，不得謂為原判決有違背法令之情形。（二）、
上訴人對於業經原判決詳予論述不採之事由再予爭執，核屬法律上見解之歧異，要難
謂為原判決有違背法令之情形。本件上訴論旨，仍執前詞，指摘原判決違誤，求予廢
棄，難認有理由，應予駁回。
據上論結，本件上訴為無理由，爰依行政訴訟法第二百五十五條第一項、第九十八條
第三項前段，判決如主文。
中　　華　　民　　國　　九十一　　　年　　　十　　　　月　　二十四　　　日
                    最 高 行 政 法 院  第 三 庭
                                審 判 長 法  官　　　葉　振　權
                                         法  官      林　茂　權
                                         法  官　　　吳　錦　龍
                                         法  官　　　劉　鑫　楨
                                         法  官　　　吳　明　鴻
右  正  本  證  明  與  原  本  無  異
　　　　　　　　　　　　　　　　　　　　 法院書記官　陳　盛　信
中　　華　　民　　國　　九十一　　　年　　　十　　　　月　　二十五　　　日
